【裁判字號】    97,上,22
【裁判日期】    980106
【裁判案由】    損害賠償
【裁判全文】
臺灣高等法院高雄分院民事判決            97年度上字第22號
上  訴  人
即被上訴人  乙○○
訴訟代理人  紀錦隆律師
複代理人    孫大昕律師
被上訴人
即上訴人    丙○○
被上訴人
即上訴人    高雄汽車客運股份有限公司
法定代理人  甲○○
                        弄12.
前列二人共同
訴訟代理人  洪士宏律師
            林易玫律師
上列當事人間請求損害賠償事件，兩造對於民國96年12月27日臺
灣高雄地方法院95年度訴字第3291號第一審判決，均提起上訴，
本院於民國97年12月23日言詞辯論終結，判決如下：
    主  文
兩造上訴均駁回。
第二審訴訟費用，由兩造上訴人各自負擔。
    事 實 及 理 由
一、上訴人即被上訴人乙○○主張：被上訴人丙○○原係被上訴
    人高雄汽車客運股份有限公司（下稱高雄客運公司）之司機
    ，於94年4 月29日10時許，駕駛高雄客運公司所有車號FZ-6
    89號之大客車，沿高雄市○○區○○路由北向南方向行駛，
    行經南華路與建國二路路口，準備右轉進入建國二路時，適
    伊駕駛車號KK6-689 號重型機車沿南華路由北往南行至該處
    等候紅燈，丙○○本應注意兩車併行之間距，並隨時採取必
    要之安全措施，且轉彎車應讓直行車先行，而當時天候晴朗
    、光線充足、路面乾燥、無缺陷及障礙物，亦無不能注意之
    情事，竟疏未注意，致大客車之右前輪撞及伊所駕駛之上開
    重型機車，造成伊受有左側腳第2 、3 趾開放性骨折、左側
    腳踝開放性脫手套式傷口，左側腳第1 趾骨脫臼，左足肌腱
    斷裂及皮瓣損傷等傷害，以致無法蹲下，左下肢存有顯著運
    動障礙，終止醫療，無法復原。伊因本件車禍事故受有下列
    損害：(1)醫療費用新台幣（以下同）43,404元：伊原請求賠
    償136,007 元，惟扣除其中之92,603元已獲得保險理賠，此
    部分爰請求43,404元；(2)看護費用102,000 元：伊自94年4
    月29日至同年5 月16日之住院治療期間，係由伊之親屬郭玉
    春看護，在出院後之3 個月期間，則係僱用他人看護，以1
    日2,000 元之看護費計算，伊共計支出12萬元之看護費，扣
    除保險理賠給付之18,000元後，此部分爰請求102,000 元；
    (3)機車修復費用43,995元；(4)修復手術費用35萬元及將來藥
    費20萬元：伊所受傷勢嚴重，且左下肢存有顯著運動障礙，
    將來有復健及持續治療之必要，估計尚應支出修復手術費用
    35萬元及將來藥費20萬元；(5)減少勞動能力損失300 萬元：
    伊為高雄醫學大學放射系學生，將來若成為放射師，月薪應
    有4 萬元以上，而依高雄醫學大學附設中和醫院96年1 月31
    日之回函所示，伊所受之勞動能力減損比例為38.45%，故伊
    所受之勞動能力減損，其年損害額為184,560 元（40,000×
    38.45%×12＝184,560） ，而自伊成年時起算，算至年滿60
    歲止，尚有40年之工作期間，依霍夫曼計算法扣除中間利息
    後，其得請求之減少勞動能力損害額為4,117,489 元（184,
    560 ×22.30 976 ＝4,117,489） ，扣除保險已給付之殘障
    給付28萬元，尚有3,837,489 元，此部分爰請求300 萬元；
    (6)精神慰撫金150 萬元：事發時伊僅19歲，為高雄醫學大學
    放射系學生，卻因本件傷害而成為輕度肢障，領有身心障礙
    手冊，其所受精神、身體上之痛苦至深且鉅，爰請求精神慰
    撫金150 萬元。上開伊所損失及可得請求之金額，合計為5,
    239,399 元。又高雄客運公司係丙○○之僱用人，受僱人丙
    ○○既因執行職務，不法侵害伊之權利，伊自得依共同侵權
    行為之法律關係，訴請高雄客運公司與丙○○連帶給付伊5,
    239,399 元及自刑事附帶民事起訴狀繕本送達翌日起至清償
    日止按年息5%計算之利息等情。原審為命高雄客運公司與丙
    ○○應連帶給付上訴人乙○○2,950,883 元（即看護費用60
    ,000 元 、精神慰撫金800,000 元、減少勞動能力2,370,88
    3 元）及自95年8 月8 日（即刑事附帶民事起訴狀繕本最後
    送達翌日）起至清償日止按年息5%計算之利息之判決，並駁
    回上訴人其餘之訴。乙○○上訴主張被上訴人應再連帶給付
    減少勞動能力損失140 萬元及精神慰撫金20萬元，其上訴聲
    明求為：(一)原判決關於駁回上訴人下列聲明部分廢棄。(二)上
    開廢棄部分，被上訴人應再連帶給付上訴人160 萬元及自起
    訴狀繕本送達翌日起至清償日止，按年息百分之五計算之利
    息。(三)第一、二審訴訟費用由被上訴人連帶負擔。(四)願供擔
    保，請准宣告假執行。對於高雄客運公司、丙○○之上訴，
    其答辯聲明為：上訴駁回。
二、被上訴人即上訴人高雄客運公司、丙○○則以：(一)丙○○駕
    駛大客車行經本件事故發生之路口，於右轉時已善盡注意之
    義務並減速慢行，本件事故發生之原因係乙○○車行速度過
    快，且疏未注意車前狀況，並保持兩車併行間距所致，否則
    當不致與丙○○所駕駛之大客車之右前輪發生撞擊，堪認乙
    ○○就本件損害之發生，應負擔40﹪之過失，尚不得由丙○
    ○負全部之肇事責任。(二)乙○○所請求之項目，除必要之醫
    療費用以及住院時期之看護費用外，其他包括診斷證書費用
    、超等病房費用，以及自行購買之藥品部分，均非必要費用
    。且上開必要之醫療費用及看護費用，乙○○業已受領保險
    給付，依強制汽車責任保險法第30條之規定，乙○○之損害
    已獲補償，自不得再予請求。(三)關於勞動力減損而減少收入
    部分，因乙○○現為學生，毫無收入，應無收入減少之可能
    ；況由高雄醫學大學附設醫院之函文所示，如乙○○日後擔
    任醫院放射師，其薪資並不會因腳部受傷害而有影響，是此
    部分之主張應無理由；亦不能僅以勞工殘廢給付標準表所示
    之標準，資為認定乙○○確實減少勞動力38.45%之依據。(四)
    關於修復手術費用及將來藥費部分，因乙○○就本件車禍所
    受之傷害已經確定，在其所受部分傷害已無法復原之情形下
    ，應無需再為追蹤治療；乙○○並無法舉證證明有再實施修
    復手術之必要，以及日後仍有因本件車禍而需支出藥費之可
    能，故此部分之請求，亦屬無據。(五)關於精神慰撫金部分，
    乙○○原請求150 萬元，原審判給80萬元，其上訴請求再給
    20萬元，亦嫌過高。(六)乙○○既已領取460,103 元之強制汽
    車責任險給付，客觀上其所受之損害應已受賠償等語，資為
    抗辯。其上訴聲明：(一)原判決不利於上訴人部分廢棄。(二)上
    開廢棄部分，被上訴人在第一審之訴駁回。(三)第一、二審訴
    訟費用由被上訴人負擔。其就對造上訴之答辯聲明：上訴駁
    回。
三、兩造不爭執事項：
（一）丙○○於94年4 月29日10時許，駕駛高雄客運所有，車號
      FZ-689號之大客車，行經高雄市○○路與建國二路路口，
      因過失而與乙○○所騎乘之車號KK6-689 號重型機車發生
      車禍，並造成乙○○受有左側腳第2 、3 趾開放性骨折、
      左側腳踝開放性脫手套式傷口，左側腳第1 趾骨脫臼，左
      足肌腱斷裂及皮瓣損傷之傷害，以致無法蹲下，左下肢存
      有顯著運動障礙，終止醫療，無法復原。丙○○因本件車
      禍而犯業務過失傷害罪，經原法院以95年度交簡上字第19
      5 號刑事判決有期徒刑5 月確定（見原審卷第48頁至第56
      頁）。
（二）乙○○因本件車禍而受領汽機車第三人責任保險之保險金
      460,103 元（見原審卷第128 頁）。
（三）高雄客運與丙○○之間，於本件車禍發生時，有僱傭契約
      之關係存在。
四、兩造爭執之事項為：(一)乙○○對於本件交通事故，是否與有
    過失？如與有過失，其過失比例若干？(二)乙○○請求丙○○
    與高雄客運公司連帶賠償之各項金額是否有據？經查：
（一）乙○○對於本件交通事故，是否與有過失？如與有過失，
      其過失比例若干？
  １、按汽車行駛時，駕駛人應注意車前狀況及兩車併行之間隔
      ，並隨時採取必要之安全措施。另汽車在同向二車道以上
      之道路（車道數計算，不含車種專用車道、機車優先道及
      慢車道），除應依標誌或標線之指示行駛外，變換車道時
      ，應讓直行車先行，並注意安全距離。且汽車行駛至交岔
      路口，轉彎車應讓直行車先行。道路交通安全規則第94條
      第3 項、第98條第1 項第6 款、第102 條第1 項第7 款分
      別定有明文。本件車禍發生之時，丙○○係駕駛大客車，
      自高雄市○○區○○路由北向南方向行駛，行經南華路與
      建國二路路口，準備右轉進入建國二路時，始與乙○○所
      騎乘之機車發生碰撞而發生本件事故，由卷附之道路交通
      事故現場圖以觀（見高雄地檢署95年度偵字第1037號卷第
      12頁），丙○○所駕駛之大客車，係車右前輪與乙○○所
      駕駛之機車車頭發生碰撞，由兩車碰撞之位置均係位於各
      自車輛之前方以觀，堪認兩造行經該路口之時點應係約略
      相同，則揆諸上開規定，此時丙○○所駕駛之大客車，既
      係欲右轉，則右轉車自應禮讓欲繼續直行之乙○○先行；
      況丙○○於原法院審理系爭刑事案件時，亦自承大客車轉
      彎時即有死角等語，有原法院95年度交簡上字第195 號刑
      事判決1 份在卷可稽（見原審卷第50頁），則丙○○既知
      悉大客車於轉彎時會產生視覺之死角，自應放緩車速，再
      次確認有無直行車、已無來車及無可能與他車發生擦撞之
      情事，方繼續轉彎行使，苟當時丙○○有放緩車速，並注
      意及當時乙○○亦駕駛機車行經該處而欲繼續直行，當不
      致發生本件車禍。況本件事故發生時，當地天氣狀況晴，
      光線充足，且地上無坑洞、積水等有害駕駛之狀況等情，
      有道路交通事故調查報告表在卷可稽（見高雄地檢署95年
      度偵字第1037號卷第13頁），並無能注意而不能注意之情
      事，足認本件肇事事故之發生，應係丙○○本應注意，而
      疏未注意車前狀況及兩車併行之間隔是否為安全距離，並
      隨時採取必要之安全措施，且未讓直行之乙○○先行，遽
      行貿然右轉所致，丙○○就本件車禍之發生，自應負肇事
      過失責任，至為明顯。
  ２、上訴人高雄客運公司、丙○○等雖抗辯稱：乙○○於事故
      當時，行經該路口之車速過快，且未注意車前狀況，其就
      此車禍之發生，亦與有過失等語。惟按，當事人主張有利
      於己之事實者，就其事實有舉證之責，民事訴訟法第277
      條前段定有明文。查，乙○○於案發後接受警員訊問時，
      已表示案發時其係剛起步，有訪談紀錄1 份在卷可證（見
      高雄地檢署95年度偵字第1037號卷第16頁），則高雄客運
      公司、丙○○等辯稱當時乙○○車速過快，且未注意車前
      狀況云云，自應就此負舉證之責。而經查上開刑卷卷附之
      道路交通事故現場圖，現場並未留有足資辨識乙○○當時
      車速之剎車痕，是以，高雄客運公司、丙○○既未舉證證
      明乙○○當時確有車速過快，以及未注意車前狀況之情事
      ，則高雄客運公司、丙○○此部分之抗辯，尚屬無據。況
      本件經送請高雄市政府交通局車輛行車事故鑑定委員會進
      行鑑定之結果，亦認定丙○○駕駛大客車轉彎未讓直行車
      先行，為肇事原因，乙○○則無肇事因素等情，有高雄市
      政府交通局車輛行車事故鑑定委員會96年3 月26日高市車
      鑑字第0960001082號函及隨函附送之鑑定意見書在卷可資
      參酌（見原審卷第136 、137 頁），足見高雄客運公司、
      丙○○等抗辯乙○○就本件車禍與有過失云云，尚屬無據
      。本件車禍肇事責任，應由丙○○負全部之過失責任，且
      其過失，與乙○○所受之傷害部分，並有相當之因果關係
      存在。
（二）乙○○請求丙○○與高雄客運公司連帶賠償及請求之各項
      金額是否有據？
  １、按因故意或過失，不法侵害他人之權利者，負損害賠償責
      任。汽車、機車或其他非依軌道行駛之動力車輛，在使用
      中加損害於他人者，駕駛人應賠償因此所生之損害。不法
      侵害他人之身體或健康者，對於被害人因此喪失或減少勞
      動能力或增加生活上之需要時，應負損害賠償責任。不法
      侵害他人之身體、健康、名譽、自由、信用、隱私、貞操
      ，或不法侵害其他人格法益而情節重大者，被害人雖非財
      產上之損害，亦得請求賠償相當之金額。民法第184 條第
      1 項前段、第191 條之2 、第193 條第1 項、第195 條第
      1 項前段分別定有明文。又受僱人因執行職務，不法侵害
      他人之權利者，由僱用人與行為人連帶負損害賠償責任，
      民法第188 條第1 項亦定有明文。查，丙○○就本件車禍
      之發生，應負全部之過失責任，並造成乙○○受有上述之
      傷害，已如前述，而高雄客運公司於本件車禍事故發生之
      時，係為丙○○之僱用人，則乙○○請求高雄客運公司應
      與丙○○就乙○○因本件車禍所受之損害，負連帶賠償責
      任，依上開規定自屬有據。
  ２、原審就乙○○請求之各項金額，審酌其請求有理由應予准
      許而命丙○○及高雄客運公司連帶給付者，計：(1)看護費
      用60,000元：即自94年4 月29日至94年5 月16日止住院期
      間共18日，以每日2,000 元計算共36,000元；自94年5 月
      17日至94年6 月27日止共42日之出院後期間仍有看護必要
      ，以每日1,000 元計算共42,000元；以上合計78,000元。
      因乙○○已受領看護費用之保險給付18,000元，有龍平安
      產物保險股份有限公司96年2 月26日（96）龍平安高賠字
      第0004號函在卷可證（見原審卷第128 頁），扣除此保險
      給付後，尚可請求60,000元。(2)精神慰撫金80萬元。(3)減
      少勞動能力之損害2,370,883 元。總計3,230,883 元（計
      算式：60,000＋800,000 ＋2,370,883 ＝3,230,883），
      扣除乙○○已領殘廢給付保險金28萬元（見原審卷第128
      頁），應為2,950,883 元。
  ３、查，原審所命丙○○及高雄客運公司連帶給付看護費用部
      分，已分別說明其計算之依據及給付之理由，核無不合。
      上訴人丙○○及高雄客運公司仍執其在原審所為抗辯之詞
      ，認乙○○請之看護費用為無據云云，尚無可採。
  ４、次查，關於精神慰撫金部分：按慰藉金之賠償須以人格遭
      遇侵害，使精神上受有痛苦為必要，其核給之標準固與財
      產上損害之計算不同，然非不可斟酌雙方身分資力與加害
      程度，及其他各種情形核定相當之數額（最高法院51年台
      上字第223 號判例意旨參照）。經查，乙○○正值成年之
      際，即因本件車禍致左下肢殘障，有其所提之身心障礙手
      冊、及高醫大附設醫院診斷證明書附卷可佐，且就因本件
      車禍所受有肌腱斷裂及皮瓣損傷，以致無法蹲下，左下肢
      存有顯著運動障礙之部分，已無法治療，亦無法回復原狀
      ，有高醫醫院96年8 月23日高醫附行字第0960002597號函
      在卷可稽（見原審卷第232 頁），並經本院當庭勘驗乙○
      ○之身體狀況，確有上述傷勢，有照片在卷可稽（見本院
      卷第113~123 頁），是其所受此項殘障狀況，非但對其生
      活肇致莫大不便，對於其將來事業及家庭等方面之適應，
      自亦影響甚鉅，所造成肉體及精神上之痛苦，應非輕微甚
      明。再參酌乙○○目前係學生身分，名下並無財產；高雄
      客運公司資本額為1,027,000,000 元，有經濟部商業司公
      司登記資料可稽（見原審卷第15頁）。爰審酌兩造教育程
      度、經濟狀況、社會地位、損害程度等一切情狀，認乙○
      ○請求之非財產上損害以80萬元為適當，其逾此部分之請
      求，為無理由，不能准許。乙○○上訴主張應增加給付20
      萬元，尚難認有據。
  ５、再關於減少勞動能力損害部分：
    上訴人乙○○因本件事故減損之勞動能力為何？經原審函
      詢高雄醫學大學附設中和紀念醫院結果，據該院函覆稱乙
      ○○因本件車禍，勞動力已有減損，依勞工保險殘廢給付
      標準表所示，約減少勞動能力38.45%等語，有該醫院95年
      12月4 日高醫附秘字第0950004044號函在卷可憑（見原審
      卷第94頁）；再參酌前述乙○○既因本件車禍，而受有上
      開傷害，且經治療之結果，仍無法蹲下，並存有運動障礙
      ，復無法治療，日後存有永久性之運動障礙，且無法正常
      採取蹲姿之情形下，對其日後之工作，顯有不良且程度非
      輕之影響，足認乙○○因本件車禍而導致勞動力減損達38
      .45% 之 事實，堪予認定。雖丙○○及高雄客運公司抗辯
      稱以乙○○現為學生，並無任何勞動力減損之問題，且依
      高醫醫院函所示，其日後若從事其現所攻讀之科系，擔任
      放射師，日後高醫醫院並不會以其有上開傷害而降低薪資
      ，已據該醫院函覆在卷，並無損害可言云云。然查乙○○
      之勞動能力既有減損，已如上述，在勞動力作為勞動薪資
      之對價概念下，客觀上即存有一定勞動對價之損害，不能
      僅以日後可能擔任放射師，且亦僅係高醫醫院可能不予減
      少薪資之情事而已，其他機構或公司可能不會有此優待，
      自不能據此否認乙○○未受有勞動力減損之損害，是丙○
      ○及高雄客運公司等此部分之抗辯，難認有理由。
    至乙○○請求此部分之損害金額，據其於原審主張以擔任
      放射師每月可得4萬元，或以大學畢業生每月起薪25,000
      元，作為其勞動力減損之計算基準。原審以：乙○○現既
      無工作可作為計算勞動力對價減損之參考，自應另覓一客
      觀之勞動力減損計算基準；在現今多有職業與專長未必符
      合之社會現況下，原告僅以其現攻讀放射相關科系，即認
      應以現今放射師之薪資，作為損害之計算標準，尚嫌速斷
      ；而乙○○主張應以現今大學畢業生每月起薪25,000元，
      作為計算標準之部分，查乙○○現為高雄醫學大學學生，
      有學生證影本1份在卷可稽；另由92年至95年之大學學歷
      初任人員，工業及服務業別之平均薪資為26,096元、26,4
      43元、26,006元及26,700元，又該統計資料因行業別差異
      所得之最低金額為22,976元，最高為30,674元，此有行政
      院勞工委員會統計資料庫之統計資料在卷供參，由以上大
      學學歷初任人員之薪資予以計算之結果，堪認乙○○主張
      以25,000元作為計算基準，應屬合理；則依前述乙○○所
      受勞動能力減損比率為38.45%，故其所受勞動能力減損之
      每年損害額為115,350 元（計算式：25,000×38.45%×12
      ＝115,350） ；而乙○○現年21歲，為就讀大學2 年級學
      生，有上開學生證在卷可稽，以其大學畢業，並待服役至
      服完2 年兵役之25歲起算，計至勞動基準法所定可強制退
      休之年滿60歲為止，尚有35年工作期間。依霍夫曼計算法
      扣除中間利息後，乙○○所得請求減少勞動能力損害為2,
      370,883 元【計算式：115,350 ×20.00000000 （35年霍
      夫曼係數）＝2,370,883 元（小數點以下四捨五入）】。
      逾此範圍部分，應屬無據。上訴人乙○○雖主張其現已經
      放射師考試合格云云，然其既尚未正式獲得放射師之工作
      職務，自尚無該項工作薪資，則其以放射師職務之薪資作
      為計算勞動能力減損之依據，難認有理。而丙○○及高雄
      客運公司抗辯應以勞工最低工資為計算依據，亦非客觀而
      無可採。
五、綜據上述，乙○○依侵權行為之法律關係，請求丙○○及高
    雄客運公司連帶給付2,950,883 元及自刑事附帶民事起訴狀
    繕本最後送達翌日即95年8 月8 日起至清償日止，按年息5
    ％計算之利息，洵屬正當，應予准許；至乙○○逾此範圍之
    請求，即非有據，應予駁回。原審據上開應准許部分，為命
    上訴人丙○○及高雄客運公司如數給付之判決，並無違誤，
    丙○○及高雄客運公司上訴意旨求予廢棄改判，非有理由，
    應予駁回。至原審就上開不應准許部分，為上訴人乙○○敗
    訴之判決，亦無不合，乙○○上訴意旨求將此部分予以廢棄
    改判，並無理由，應予駁回。
六、至兩造其餘攻擊防禦之方法，核與本判決立論之基礎不生影
    響，不予一一論述，附此敘明。
七、據上論結，本件兩造上訴均為無理由，依民事訴訟法第449
    條第1 項、第78條，判決如主文。
中    華    民    國    98    年     1    月     6    日
                            民事第一庭
                                審判長法官  黃金石
                                法      官  謝肅珍
                                法      官  林健彥
以上正本證明與原本無異。
如對本判決上訴，須於判決送達後20日內向本院提出上訴狀，其
未表明上訴理由者，應於上訴後20日內向本院提出上訴理由書（
均須按他造當事人之人數附繕本）。上訴時應提出委任律師或具
有律師資格之人之委任狀，並依附註條文規定辦理。
中    華    民    國    98    年     1    月     6    日
                                書  記  官  魏文常
附註：
民事訴訟法第466 條之1 ：
對於第二審判決上訴，上訴人應委任律師為訴訟代理人，但上訴
人或其法定代理人具有律師資格者，不在此限。
上訴人之配偶、三親等內之血親、二親等內之姻親，或上訴人為
法人、中央或地方機關時，其所屬專任人員具有律師資格並經法
院認適當者，亦得為第三審訴訟代理人。
第1 項但書及第2 項情形，應於提起上訴或委任時釋明之。


司法院資訊處製作；財團法人民間司法改革基金會備份。
